【裁判字號】    99,訴,202
【裁判日期】    990929
【裁判案由】    違反森林法
【裁判全文】
臺灣臺東地方法院刑事判決               99年度訴字第202號
公  訴  人  臺灣臺東地方法院檢察署檢察官
被      告  甲○○
上列被告因違反森林法案件，經檢察官提起公訴（99年度偵字第
1168號），被告於準備程序中，就被訴事實為有罪之陳述，本院
告知其簡式審判程序之旨，並聽取當事人之意見後，裁定由受命
法官獨任依簡式審判程序審理，茲判決如下：
    主  文
甲○○犯森林法第五十二條第一項第六款之竊取森林主、副產物
罪，處有期徒刑陸月，如易科罰金，以新臺幣壹仟元折算壹日；
併科罰金新臺幣貳萬壹仟佰陸拾元，罰金如易服勞役，以新臺
幣壹仟元折算壹日。扣案之鐮刀壹支沒收。
    事  實
一、甲○○於民國99年5月28日上午9時許，前往位於臺東縣海端
    鄉○○○道約3.5公里處其有所之園地除草，迄同日上午11
    時許因工作告一段落，遂攜帶其所有之客觀上足以對人之生
    命、身體造成危險之兇器鐮刀1支，步行上山閒晃。於行至
    該林道約10.5公里處（位於臺東林區管理處關山事業區第4
    林班地，衛星定位座標位置為X：266006、Y：0000000）時
    ，發現路邊草叢內有森林主產物即枯倒之牛樟木殘材與生長
    於其上之森林副產物牛樟菇，其雖明知位於臺東縣海端鄉○
    ○○道林區之森林主、副產物非其所有，亦無任何合法使用
    收益權限，竟意圖為自己不法之所有，基於攜帶兇器竊盜及
    為搬運贓物使用車輛竊取森林主、副產物之故意，以鐮刀割
    取上開牛樟木殘材及牛樟菇，共計竊得牛樟木殘材5塊（重
    量共計35公斤）及牛樟菇3片（重量共計55.5公克），價值
    共計山價新臺幣（下同）10,680元。甲○○於得手後除將竊
    得之牛樟菇置於隨身攜帶之塑膠袋內，並於同日下午4時許
    以電話聯繫不知情之女婿周敏勝，由周敏勝駕駛車牌號碼
    JD-1772號自小貨車前往該處接送返家，其並趁周敏勝未下
    車察看之機會，將竊得之牛樟木殘材置於該貨車車斗中搬運
    下山。嗣於同日下午5時20分許，行經錦屏林道3公里處時，
    為警當場查獲，並扣得上開牛樟木殘材5塊、牛樟菇3片及鐮
    刀1支，始悉上情。
二、案經臺東縣警察局關山分局報請臺灣臺東地方法院檢察署檢
    察官偵查起訴。
    理  由
一、上揭犯罪事實，業據被告於偵查及審理中坦承不諱，核與證
    人周敏勝及臺東林管處關山工作站巡山員林建志於警詢中證
    述之情節相符（見警卷第7-12頁），復有臺東縣警察局關山
    分局扣押物品目錄表、臺東林區管理處會同臺東縣警察查獲
    林政案件會勘紀錄、現場GPS定位座標位置圖、贓物認領保
    管單等各1件與現場照片18張（見警卷第15、21、22、23 、
    25-33頁）、臺灣臺東地方法院檢察署扣押物品清單、臺東
    縣警察局關山分局扣押物品目錄表、臺東縣警察局關山分局
    99年6月19日關警偵字第0990001318號函所附之森林主副產
    物被害價格查定書及木材市價計算明細表等各1件（見偵查
    卷第15、19、20-22頁）在卷可佐，足認被告之自白與事實
    相符。故本件事證明確，被告犯行，應堪認定。
二、依森林法第3條第1項之規定，森林係指林地及其群生竹、木
    之總稱。而所謂森林主產物，依國有林林產物處分規則第3
    條第1款之規定，係指生立、枯損、倒伏之竹木及餘留之根
    株、殘材而言。是森林主產物，並不以附著於其生長之土地
    ，仍為森林構成部分者為限，尚包括已與其所生長之土地分
    離，而留在林地之倒伏竹、木、餘留殘材等（最高法院92年
    第17次刑事庭會議決議可資參照）。又森林法係為保育森林
    資源，發揮森林公益及經濟效用所制定，同法第1條定有明
    文。故同法第50條及52條有關竊取森林主、副產物罪之規定
    ，乃係為保護森林功能及林相、保育森林資源、維護森林公
    共安全及發揮森林經濟效用等公共利益，其所保護法益自不
    同於刑法竊盜罪所欲保護之私人財產法益。此觀森林法第50
    條就有關竊取森林主、副產物罪之刑罰，雖規定為「依刑法
    規定處斷」，然此僅指就竊取森林主、副產物罪之法定刑係
    從刑法第320條竊盜罪所規定之法定刑，並非意味竊取森林
    主、副產物罪之規定即為刑法竊盜罪之特別規定，此由刑法
    第216條有關行使偽造文書罪雖規定為「依偽造、變造文書
    或登載不實事項或使登載不實事項之規定處斷」，然亦無異
    論認該規定係同法第210至215條有關偽造文書等罪之特別規
    定。又由森林法第52條有關加重竊取森林主、副產物罪所規
    定之加重事由觀之，無論係第1款之「於保安林犯之者」或
    第6款之「為搬運贓物，使用牲口、船舶、車輛，或有搬運
    造材之設備者」，皆係植基於森林法上開立法目的所設立，
    而有所不同於刑法第321條加重竊盜罪所規定之各款加重事
    由。故森林法有關竊取森林主、副產物罪與刑法竊盜罪所保
    護之法益既不相同，自無所謂法規競合之特別關係而應僅論
    以一罪之餘地；尤不得概括以所謂「特別法優於普通法之原
    則」，遽認應一律優先適用森林法之規定，而排除刑法之規
    定，否則，如行為人之行為雖有刑法第321條第1項各款之加
    重事由，但並無森林法第52條第1項各款之加重事由時，是
    否仍應基於所謂「特別法優於普通法」之原則而認行為人之
    行為僅構成森林法第50條之規定，而應依刑法第320條竊盜
    罪所規定之法定刑處斷？
三、故核被告甲○○所為，應成立森林法第52條第1項第6款為搬
    運贓物使用車輛竊取森林主、副產物罪，及刑法第321條第1
    項第3款攜帶兇器竊盜罪。其為搬運贓物利用不知情之周敏
    勝使用車輛，為間接正犯。又被告係以一行為觸犯上開二罪
    名，為想像競合犯，應依刑法第55條之規定從一重森林法第
    52 條第1項第6款為搬運贓物使用車輛竊取森林主、副產物
    罪之法定刑處斷。
三、森林法第52條之加重竊取森林主、副產物罪，應併科之罰金
    以贓額2倍以上5倍以下為其額度。所謂「贓額」係指其竊取
    之森林主、副產物之價額，且贓額之計算，係以山價為準，
    並不以交易價格之市價為準；如係已就贓物加工或搬運者，
    自須將該項加工與搬運之費用，扣除計算。另森林法第52
    條第1項之竊取森林主副產物罪，關於併科罰金部分，係以
    贓額（即山價）之倍數（2倍至5倍）為準據，自屬刑法第33
    條第5款之特別規定，此有最高法院47年台上字第1095號判
    例及同院81年度台上字第1758號、86年度台上字第6566號與
    95年度台上字第2020號判決意旨可資參照。再森林法於87
    年5月27日修正時，相關罰金之條文均已修正為以新臺幣為
    罰金之單位，雖同法第52條並未予以明示，仍規定「併科贓
    額二倍以上五倍以下罰金」，惟同法之罰金條文既已全部修
    正為以新臺幣為貨幣單位，解釋上該條文之貨幣單位應與其
    他條文相同，故應於贓額10,680元之2倍至5倍間併科罰金。
五、爰審酌被告於其所有之土地範圍外刈取牛樟木及牛樟菇，雖
    難諉為不知其所為係法所不許，然諒其係為製作草藥、治療
    本身之疾病方為本件犯行，其犯罪動機非無可憫之處，且念
    其於偵查及審理中皆坦承犯行、於審理中亦展現相當悔意並
    表示爾後絕不再犯等一切情狀，量處法定最低刑度即有期徒
    刑6月，併科贓額10,680元2倍即21,360元之罰金，並分別諭
    知易科罰金及易服勞役之折算標準，以資警惕，並期自新。
    又扣案之鐮刀1支，為被告所有且係供本件犯罪所用之物，
    爰依刑法第38條第1項第2款之規定，宣告併予沒收。
據上論斷，應依刑事訴訟法第273條之1第1項、第299條第1項前
段，森林法第52條第1項第6款，刑法321條第1項第3款、第11條
前段、第55條、第41條第1項、第42條第3項、第38條第1項第2款
，判決如主文。
本案經檢察官乙○○到庭執行職務。
中    華    民    國    99    年    9     月    29    日
                  刑事第二庭    法  官  簡大倫
以上正本證明與原本無異。
如不服本判決應於收受判決後10日內向本院提出上訴書狀，並應
應敘述具體理由。其未敘述上訴理由者，應於上訴期間屆滿後20
日內向本院補提理由書(均須按他造當事人之人數附繕本)「切勿
逕送上級法院」。
                                書記官   洪幸如
中    華    民    國    99    年    9     月    29    日
所犯法條：
森林法第52條第1項第6款
（加重竊取森林主、副產物罪）
竊取森林主、副產物而有左列情形之一者，處 6 月以上 5 年以
下有期徒刑，併科贓額 2 倍以上 5 倍以下罰金：
六、為搬運贓物，使用牲口、船舶、車輛，或有搬運造材之設備
    者。
中華民國刑法第321條第1項第3款
（加重竊盜罪）
犯竊盜罪而有左列情形之一者，處 6 月以上、 5 年以下有期徒
刑：
三、攜帶兇器而犯之者。

司法院資訊處製作；財團法人民間司法改革基金會備份。
